【裁判字號】    99,消債更,121
【裁判日期】    991020
【裁判案由】    更生事件
【裁判全文】
臺灣臺南地方法院民事裁定           99年度消債更字第121號
聲  請  人
即 債 務人  乙○○
上列當事人因消費者債務清理事件聲請更生，本院裁定如下：
    主    文
聲請駁回。
聲請費用新台幣壹仟元由債務人負擔。
    理    由
一、本件聲請意旨略以：聲請人即債務人乙○○現任職於雙子星
    有線電視股份有限公司，每月薪資為新臺幣（下同）30,037
    元，自民國96年6月起遭法院扣薪3分之1，名下並無房屋、
    土地或其他財產，然負債總額為2,630,786元，負債顯然超
    過資產甚多，有不能清償債務之情事。聲請人前曾提出債權
    人清冊，以書面向最大債權金融機構台新國際商業銀行股份
    有限公司（下稱台新銀行）請求共同協商債務清償方案，惟
    聲請人每月實際收入扣除每月生活必要費用支出及扶養父親
    甲○○之扶養費用後，實已無法再償還台新銀行之還款方案
    ，台新銀行因此以聲請人未能接受顯足以負擔之還款方案為
    由，並開具前置協商不成立通知書予聲請人。而聲請人僅係
    一般消費者，且無擔保或無優先權債務總額未逾12,000,000
    元，復未經法院裁定開始清算程序或宣告破產，為此向本院
    聲請更生等語。
二、按債務人不能清償債務或有不能清償之虞者，得依本條例所
    定更生或清算程序，清理其債務，消費者債務清理條例第3
    條定有明文。又聲請更生或清算不合程式或不備其他要件者
    ，法院應以裁定駁回之，但其情形可以補正者，法院應定期
    間先命補正，復為同條例第8條所明定。
三、按衡諸債之關係，係以當事人間之信賴關係為基礎，為社會
    經濟組織之重要支柱，故當事人於以法律行為追求自己之利
    益之際，亦應顧及對方之利益，並考量債權債務在社會上之
    作用，本於誠實及信用之原則，行使債權及履行債務。是對
    於已陷入經濟上困境之消費者，若任其於惡性循環之債務窘
    境中生存，將衍生嚴重之社會問題，難以維持安定之社會經
    濟秩序，故為兼顧債權人、債務人雙方之利益，對陷於經濟
    上困境之消費者，乃允其於消費者債務清理條例施行後，得
    選擇以重建型之更生程序或清算型之清算程序清理其債務，
    藉以妥適調整債務人與債權人及其他利害關係人間之權利義
    務關係，保障債權人獲得公平受償，並謀求消費者經濟生活
    之重建復甦機會。惟若債務人履行債務並無困難，僅係為圖
    謀減免債務，而不為債務之履行，自有違債權契約為誠信契
    約之本旨，如無履行債務困難卻主張其不能清償債務或有不
    能清償之虞而為更生之聲請，因與消費者債務清理條例第3
    條所定要件不符，自應駁回其聲請。
四、經查，聲請人於消費者債務清理條例施行後，曾以書面向最
    大債權銀行台新銀行申請前置協商，於前置協商程序中，台
    新銀行於97年6月16日提出之還款方案為「償還期數108期，
    利率0%，每期還款17,068元」，因聲請人表示無力負擔，復
    於同年6月23日提出「償還期數144期，利率0%，每期還款12
    ,801元」之還款方案，聲請人仍表示無法接受，台新銀行遂
    於同年7月13日以「未能接受顯足以負擔之還款方案」為由
    ，出具前置協商不成立通知書與聲請人，有聲請人提出之台
    新銀行之前置協商不成立通知書及台新銀行99年8月5日陳報
    書函在卷可稽（見本院卷第14頁、第54至56頁）。是本件更
    生之聲請，業經聲請人與最大債權金融機構請求協商債務清
    償方案不成立，合於消費者債務清理條例第151條第1項之程
    序要件。
五、聲請人主張其於前置協商程序中向台新銀行表示無法接受其
    所提供之「償還期數144期，利率0%，每期還款12,801元」
    之還款方案，於本件聲請更生時，並主張其每月平均薪資收
    入30,037元，於法院扣薪3分之1後，扣除每月生活必要費用
    及分擔父親甲○○之扶養費用後，已無法支付台新銀行之還
    款條件，已達不能清償債務之情形等語，惟查：
  (一)聲請人主張其每月必要支出包括：伙食費用6,600元、購買
    衣物費用500元、交通費用500元、書籍雜誌費用400元、行
    動電話費用500元，分擔水電費3,000元、勞保費用455元、
    所得稅1,000元、健保費用414元、公司福利金144元及分擔
    父親甲○○之扶養費用6,500元，合計20,015元；然查，依
    行政院內政部所公告99年度臺灣省低收入戶最低生活費用每
    人每月為9,829元，該生活費標準係按照政府最近一年平均
    每人消費支出（包括食品費、衣著鞋襪費、房租水電費、家
    居管理費、醫療保健費、交通通訊費、娛樂教育費及雜項支
    出）百分之60訂定，是應認以此9,829元為聲請人每月之生
    活費用，聲請人主張逾越此範圍部分應無可採。況且，聲請
    人在履行債務期間，須經歷經濟困苦之過程，其生活開銷理
    當予以節制，除應積極開源，努力勤奮工作以增加收入償還
    債務外，其生活更須儉樸，且適當控制其生活費用支出，以
    達成勉力履行債務，以符合公平正義及誠信原則，是認債務
    人每月必要生活費用（包含食、衣、住、行、強制性保險等
    ）依上開標準以每月9,829元計算，始屬合理。準此，聲請
    人雖主張其因借住親友家需分攤水電費3,000元，然上述內
    政部所公告臺灣省低收入戶最低生活費用標準已將人民居住
    需求之必要支出列入計算，倘將分攤水電費3,000元再計入
    每月必要生活費用，無異係重複計算，故債務人此部分主張
    ，自非可採。
  (二)按民法第1117條第1項規定：受扶養權利者，以不能維持生
    活而無謀生能力者為限。而同條第2項規定：前項無謀生能
    力之限制，於直系血親尊親屬不適用之。即直系血親尊親屬
    受扶養者，仍須以不能維持生活者為限（最高法院87年臺上
    字第1696號判決意旨參照）。次按直系血親卑親屬為第一順
    位之扶養義務人，而負扶養義務者有數人而其親等同一時，
    應各依其經濟能力，分擔義務，此觀民法第1115條第1項第1
    款、第3項規定即明。本件聲請人主張其須與2位弟弟共同扶
    養父親甲○○，每月需分擔扶養費用6,500元，業據提出新
    樓醫院之診斷證明書、甲○○之身心障礙手冊、醫療費用收
    據、養護費用收據（見本院卷第81至95頁）為證，並經本院
    依職權調取甲○○之勞保、健保投保資料（見本院卷第51、
    52頁）及97、98年度之稅務電子閘門財產所得調件明細表（
    見本院卷第47至50頁）可知，甲○○並未投保勞保、健保，
    亦查無工作所得資料，故聲請人主張須扶養父親甲○○等語
    ，尚堪採信。至聲請人自陳其父親甲○○於99年1月15日因
    糖尿病及高血壓引發腦內出血而送醫急診，聲請人因支付住
    院及安養費用等，每月需分攤扶養費用6,500元等語，惟查
    ，聲請人需分攤父親甲○○較高扶養費用乃係自99年1月15
    日起，然聲請人乃係於97年間向台新銀行聲請前置協商，當
    時聲請人僅需分攤父親甲○○一般金額之扶養費，又其父親
    甲○○於97年間之扶養費用宜參酌內政部所公告99年度台灣
    省低收入戶最低生活費用以每人每月為9,829元為適當，故
    聲請人於97年間分攤其父親甲○○之扶養費支出應以3,276
    元【計算式：9,829（元）3＝3,276（元，元以下四捨五
    入）】為合理。
  (三)另聲請人薪資雖遭法院強制扣薪，然聲請人若可與債權人成
    立協商，各債權人即無再繼續強制扣薪之理，因此，計算聲
    請人每月收入應以法院強制扣薪前之金額計算之，而聲請人
    自陳其每月薪資收入30,037元，扣除其個人必要生活費用9,
    829元及扶養父親甲○○所需3,276元後，仍剩餘16,932元【
    計算式：30,037元－9,829元－3,276＝16,932元】，經審酌
    其薪資收入、生活支出以及分擔父親甲○○扶養費用等情，
    堪認聲請人於前置協商當時應足以負擔台新銀行提出「償還
    期數144期，利率0%，每期還款12,801元」之債務清償方案
    ，若依聲請人聲請協商時自行填寫之收入更達37,074元（即
    28,680+8,394＝37,074，見本院卷第58頁），再加上年終獎
    金及其他獎金，應可認聲請人於協商當時能負擔更高之還款
    條件，亦即聲請人於協商時非無能力與各債權人達成分期償
    還之協議，然聲請人捨此不為，並主張其不能清償債務云云
    ，自不足採。
  (四)綜上所述，聲請人既有能力足以負擔與台新銀行之協商方案
    ，堪認尚無不能清償債務之情形。若嗣後經濟情況惡化或有
    重大變故導致無法履行協商義務，而有不能清償債務之情事
    時，聲請人屆時再向本院聲請更生始為適法，惟聲請人捨此
    不為，卻在不符合更生條件之情形下，向本院聲請更生，核
    與消費者債務清理條例之立法意旨不符，應予敘明。
六、綜上所述，聲請人既非不能清償債務或有不能清償之虞，其
    更生之聲請即不符消費者債務清理條例第3條所定要件，且
    上開欠缺又屬無從補正，依上開說明，自應駁回其更生之聲
    請，爰裁定如主文。
中    華    民    國    99    年    10    月    20    日
                    民事第一庭  法  官  張家瑛
上為正本，係照原本作成。
如不服本裁定，應於裁定送達後10日內向本院提出抗告狀（須附
具繕本），並應繳納抗告費新台幣1,000元。
中    華    民    國    99    年    10    月    20    日
                                書記官  吳俊達

司法院資訊處製作；財團法人民間司法改革基金會備份。
